臺灣臺南地方法院民事判決
109年度重訴字第299號
原      告  陳皇州  
訴訟代理人  蔡文斌律師
            林亭宇律師
            李明峯律師
            許依涵律師
被      告  鄭鴻權即鄭文裕

            陳美樺  
            劉雪鳳  

上列當事人間請求履行契約等事件，經本院於民國109年11月11
日言詞辯論終結，判決如下：
    主    　文
原告之訴及假執行之聲請均駁回。
訴訟費用由原告負擔。
    事實及理由
一、按訴狀送達後，原告不得將原訴變更或追加他訴，但擴張或
    減縮應受判決事項之聲明者，不在此限，民事訴訟法第255
    條第1項第3款定有明文。查原告陳皇州（下逕稱陳皇州）原
    起訴請求：被告鄭鴻權即鄭文裕、陳美樺、劉雪鳳（下逕稱
    鄭鴻權、陳美樺、劉雪鳳）應共同給付陳皇州新臺幣(下同
    ）1,891,032元，及自起訴狀繕本送達翌日起至清償日止，
    按週年利率百分之5計算之利息（見訴字卷一第13頁）。嗣
    於訴狀送達後之民國109年10月19日具狀變更聲明為：㈠先位
    聲明：鄭鴻權、陳美樺應共同給付陳皇州1,100萬元，及自
    本狀繕本送達翌日起至清償日止，按週年利率百分之5計算
    之利息；㈡備位聲明：劉雪鳳應給付陳皇州1,100萬元，及自
    本狀繕本送達翌日起至清償日止，按週年利率百分之5計算
    之利息（見訴字卷二第13頁、第38頁，重訴卷第39至40頁）
    。核屬擴張應受判決事項之聲明，依前揭規定，應予准許。
二、原告方面(見重訴卷第39至43頁）：
　㈠緣登記於陳美樺名下、坐落嘉義縣義竹鄉過路子段過路小段l
    2l4、1220、1230地號土地【下合稱系爭土地，分別稱系爭1
    214、1220、1230地號土地】遭債權人查封，兩造乃於101年
    12月12日簽立協議書（下稱系爭協議書），約定尋求資金清
    償借款、塗銷系爭土地上之抵押權、辦理地目變更，並約定
    系爭土地出售之價款，陳皇州可分得百分之11，陳皇州並已
    給付鄭鴻權55萬元，詎系爭土地遭鄭鴻權以119億1,405萬元
    出賣予金鵬開發股份有限公司(下稱金鵬公司)。因兩造簽立
    系爭協議書時，預計系爭土地出賣價額約1億元，故陳皇州
    爰依系爭協議書第7條約定，請求鄭鴻權、陳美樺給付1,100
    萬元【計算式：1億元×百分之11】。另依系爭協議書第7條
    約定，若有一方違反系爭協議書，另一方得解除契約並請求
    損害賠償，系爭土地因遭鄭鴻權以買賣為原因過戶予金鵬公
    司，致陳皇州現已找到願意以1億元購買系爭土地之買主而
    無法購買，則鄭鴻權顯然違反系爭協議書第5條，應負損害
    賠償責任；倘鄭鴻權、金鵬公司之間係借名登記，鄭鴻權即
    可依系爭協議書將系爭土地出賣予願出價1億元之買主，鄭
    鴻權拒此不為，使陳皇州無法以1億元價格出賣系爭土地，
    陳皇州所受損害為1,100萬元。
　㈡退步言，若認系爭土地並非鄭鴻權所出賣，則劉雪鳳在未經
    陳皇州同意下將系爭土地登記予龔茂水，用以清償劉雪鳳積
    欠龔茂水之債務，故劉雪鳳應依系爭協議書給付陳皇州百分
    之11之價款。另因劉雪鳳未經原告同意將系爭土地登記予龔
    茂水，致陳皇州無法以1億元價格出賣系爭土地予第三人，
    劉雪鳳顯然違反系爭協議書第5條約定，應賠償陳皇州所受
    損害1,100萬元。
  ㈢並聲明（見訴字卷二第13頁、第38頁，重訴卷第39至40頁）
    ：
  ⒈先位聲明：鄭鴻權、陳美樺應共同給付陳皇州1,100萬元，及
    自本狀繕本送達翌日起至清償日止，按週年利率百分之5計
    算之利息；願供擔保，請准宣告假執行。
  ⒉備位聲明：劉雪鳳應給付陳皇州1,100萬元，及自本狀繕本送
    達翌日起至清償日止，按週年利率百分之5計算之利息；願
    供擔保，請准宣告假執行。
三、被告方面：
  ㈠鄭鴻權則以：系爭土地本來就是我的，陳皇州、劉雪鳳依系
    爭協議書約定要辦理系爭土地地目變更，但他們都沒有辦理
    ，他們把系爭土地賣給龔茂水，後來是我跟龔茂水買回來，
    我跟龔茂水是買賣，但是為了登記及節省稅金，所以我們才
    做信託登記，因為信託比較快也不用繳稅，我到106年才把
    系爭土地變更為殯葬用地，因為殯葬用地要法人才可以經營
    ，個人不可以經營，所以我再以買賣為原因把系爭土地登記
    給金鵬公司，讓金鵬公司經營殯葬業，實際上是借名登記，
    金鵬公司沒有拿錢給我，要等到金鵬公司開始經營殯葬業再
    慢慢給我盈餘，我是金鵬公司實際負責人，本來由我兒子當
    金鵬公司名義負責人，我兒子說法律關係這麼複雜，又登記
    回來由我當負責人等語置辯。並聲明：原告之訴駁回；願供
    擔保，請准宣告免為假執行（見訴字卷二第14頁）。
　㈡陳美樺則以：我只是借名給乾爹鄭鴻權擔任系爭土地名義所
    有權人，系爭土地所有的事都是鄭鴻權在處理，我不知道相
    關的細節等語置辯。並聲明：原告之訴駁回；願供擔保，請
    准宣告免為假執行（見重訴卷第34頁）。
　㈢劉雪鳳則以：我依系爭協議書第3條約定將系爭土地借名登記
    於龔茂水名下，系爭土地所有權狀由我保管，詎龔茂水與鄭
    鴻權於105年11月17日向嘉義縣朴子地政事務所謊報系爭土
    地所有權狀正本遺失，申請補發所有權狀，我於106年7月向
    嘉義地方檢察署告發偽造文書，龔茂水於107年12月28日經
    嘉義地方法院107年度易字第683號刑事判決有罪確定。豈料
    龔茂水與鄭鴻權再次於106年8月共謀將系爭土地辦理信託登
    記予鄭鴻權，嗣又將系爭1214地號土地所有權賣給鄭鴻權名
    下金鵬公司，我也是被害人等語置辯。並聲明：原告之訴及
    假執行之聲請均駁回(見訴字卷一第239頁）。
四、兩造不爭執事項（見重訴卷第34至37頁）：
  ㈠101年12月12日，兩造簽訂系爭協議書(見訴字卷一第17頁）
    。
  ㈡系爭協議書約定：甲方【按指鄭鴻權、陳美樺】所有系爭土
    地，為塗銷系爭土地上郭明憲、陳秋燕所設定5千萬元抵押
    權及塗銷臺灣嘉義地方法院101年度司執順字第36427號查封
    登記【按郭明憲、陳秋燕聲請查封拍賣系爭土地】等事宜，
    約定條件如下：
  ⒈甲方向郭明憲所為借款，實際僅取得760萬元。應由乙方【
　  按指陳皇州、劉雪鳳】負責向資方借得2千萬元，做為塗銷
　　及清償上開抵押權及查封登記等事項之費用。乙方劉雪鳳應
　　於101年11月14日將上開借款中之1百萬元交於甲方，甲方陳
　　美樺、鄭文裕及乙方陳皇州共同簽發同面額本票1紙交乙方
　　劉雪鳳做為借款之擔保。
　⒉乙方向資方借得2千萬元給付甲方之方式：
　⑴系爭土地上設定之第二順位抵押權移轉登記予乙方指定之人
　　、第三順位塗銷抵押權時，乙方給付甲方5百萬元中之4百萬
　　元，另1百萬元乙方已於101年11月14日給付甲方。
　⑵乙方取得系爭土地所有權時，應再給付甲方3百萬元。
　⑶系爭土地上郭明憲、陳秋燕之抵押債權5千萬元塗銷後，乙
　　方再將應付1,200元萬元扣除給付郭明憲、陳秋燕及必要費
　　用後剩餘金額與甲方。
  ⒊甲方於前條約定成就後，陳美樺應將系爭土地所有權登記一
　　併移轉予乙方所指定之人。
  ⒋乙方於取得系爭土地之登記後，應辦理土地地目及使用之變
　　更程序，俾增加土地價值。但其中支付之變更程序所支付之
　　費用由甲、乙雙方共同負擔，迨系爭土地出售後由價金扣還
　　甲、乙雙方。
  ⒌甲、乙雙方同意合作期間，如有他人願出價1億元以上之買
　　賣價款時，甲、乙雙方均不得拒絕，若有一方不同意，則須
　　以出價金額按對方所得分配比例買回。
  ⒍如系爭土地出售所取得之價款，應按資方百分之51、甲方百
　　分之25、乙方陳皇州百分之11、劉雪鳳百分之13比例分配。
  ⒎甲、乙雙方如有一方違反本協議書內容時，另一方得解除契
　　約並請求損害賠償。甲方於本契約簽立時交付乙方系爭土地
　　所有權狀及印鑑証明。
  ⒏系爭土地上設定之第二順位抵押權人周芳均擔保金3千萬元
　　及第三順位抵押權人王俊傑擔保3千萬元，甲方於簽約時起
　　應負責塗銷。
  ㈢系爭土地所有權人更迭情形略為為：林來、林富、林茂松、
    林松源、林宗穎；101年2月14日以信託為原因登記為陳美樺
    所有；102年3月29日以買賣為原因登記為溫樂源、王明陽所
    有；103年6月13日以買賣為原因登記為龔茂水所有；龔茂水
    於106年8月29日以信託方式移轉登記予鄭鴻權；鄭鴻權於10
    6年9月14日以買賣為原因將系爭1214地號土地移轉登記予金
    鵬公司所有，系爭1214地號土地於106年10月31日再分割為1
    214、1214-1、1214-2地號土地，系爭1214、1214-1、1214-
    2地號土地現由中租迪和股份有限公司查封登記（嘉義地方
    法院108年度司執字第42337號）。
  ㈣104年間，陳皇州、王俊傑、龔茂水對龔茂水（告訴人兼被告
    ）、鄭鴻權、陳美樺、劉雪鳳提出偽造文書等刑事告訴，臺
    灣經高雄地方檢察署於105年5月20日以104年度調偵字第123
    5號、第1381號、第1382號為不起訴處分（見訴字卷一第293
    頁至第305頁）。龔茂水不服，聲請再議，經臺灣高等檢察
    署高雄檢察分署於105年7月1日駁回再議之聲請（見訴字卷
    一第405頁至第410頁）。
  ㈤106年間，劉雪鳳對龔茂水提起偽造文書之刑事告訴，龔茂水
    經臺灣嘉義地方法院於107年12月28日以107年度易字第683
    號刑事判決認犯使公務員登載不實罪（見訴字卷一第309頁
    至第313頁）。陳皇州因上開龔茂水偽造文書案件，提起損
    害賠償之附帶民事訴訟，經臺灣嘉義地方法院於108年4月29
    日以108年度重訴字第15號民事判決原告之訴駁回（見訴字
    卷一第363頁至第367頁）。
  ㈥108年間，劉雪鳳起訴主張就系爭土地與龔茂水間有借名登記
    之法律關係，龔茂水擅將系爭土地移轉登記予第三人，應依
    民法第226條負債務不履行之損害賠償責任等語，經臺灣嘉
    義地方法院於109年1月22日以108年度重訴字第35號民事判
    決原告之訴駁回，劉雪鳳不服提起上訴，由臺灣高等法院臺
    南分院以109年度重上字第41號事件受理（見訴字卷一第359
    頁至第362頁）。
五、得心證之理由：　　　　　
  ㈠陳皇州先位及備位聲明請求履行契約（系爭協議書）部分：
　⒈當事人主張有利於己之事實，就其事實有舉證之責任，民事
　　訴訟法第277條前段定有明文；又民事訴訟如係由原告主張
　　權利者，應先由原告負舉證之責，若原告先不能舉證，以證
　　實自己主張之事實為真實，則被告就其抗辯事實即令不能舉
　　證，或其所舉證據尚有疵累，亦應駁回原告之請求。又請求
　　履行債務之訴，除被告自認原告所主張債權發生原因之事實
　　外，應先由原告就其主張此項事實，負舉證之責任，必須證
　　明其為真實後，被告於其抗辯事實，始應負證明之責任，此
　　為舉證責任分擔之原則。查系爭協議書第6點約定：系爭土
    地出售所取得之價款，應按資方百分之51、鄭鴻權及陳美樺
    百分之25、陳皇州百分之11、劉雪鳳百分之13比例分配乙節
    ，固為兩造所不爭執，復有系爭協議書在卷可稽（見訴字卷
    一第17頁），惟系爭協議書暨約定「資方」及「兩造」之分
    配比例，自應由「資方」及「兩造」意思表示一致，契約始
    謂成立，然陳皇州就「資方」為誰、「資方」及「兩造」是
    否意思表示一致等節，均未舉證以實其說，是其依系爭協議
    書第6點請求鄭鴻權、陳美樺、劉雪鳳履行系爭協議書，給
    付1,100萬元，已難憑採。
　⒉系爭協議書第6點約定：系爭土地出售所取得之價款，應按資
    方百分之51、鄭鴻權及陳美樺百分之25、陳皇州百分之11、
    劉雪鳳百分之13比例分配（見訴字卷一第17頁），故陳皇州
    既主張依系爭協議書第6點請求1,100萬元之價金分配，自應
    舉證系爭土地以1億元出售之事實。惟陳皇州先主張鄭鴻權
    、金鵬公司間就系爭土地之移轉係通謀虛偽意思表示，並無
    價金之交付（見訴字卷一第238頁），後又提出系爭1214地
    號土地不動產買賣成交案件實際資訊申報書（見訴字卷一第
    453頁），主張鄭鴻權以119億1,405萬元出售系爭1214地號
    土地予金鵬公司，則陳皇州就鄭鴻權與金鵬公司間移轉系爭
    土地之原因行為究竟為何，未盡舉證之責。況依嘉義縣朴子
    地政事務所109年7月17日檢送之系爭土地辦理移轉登記之全
    卷資料，系爭1214地號土地以買賣為原因、自鄭鴻權移轉登
    記予金鵬公司之價格為1,874萬7,498元（見訴字卷一第189
    頁），與上揭不動產買賣成交案件實際資訊申報書（見重訴
    卷第15至16頁）不符。是陳皇州就鄭鴻權以1億元以上之價
    格出售系爭土地之事實，未舉證以實其說，亦難憑採。
　⒊陳皇州備位聲明又認：劉雪鳳在未經陳皇州同意下將系爭土
    地登記予龔茂水，用以清償劉雪鳳積欠龔茂水之債務，故劉
    雪鳳應依系爭協議書第6點給付陳皇州百分之11之價款等語
    ，惟陳皇州就劉雪鳳以系爭土地抵償積欠龔茂水債務、抵償
    金額為何等，未盡舉證之責，自難憑採。　　
　㈡原告先位及備位聲明請求損害賠償部分：
　⒈原告主張伊現已找到願意以1億元購買系爭土地之買主，而無
    法購買，則被告等人違反系爭協議書第5點，應負損害賠償
    責任，伊受有以1億元計算百分之11之損害等語。惟查系爭
    協議書第5點約定：甲、乙雙方同意合作期間，如有他人願
    出價1億元以上之買賣價款時，甲、乙雙方均不得拒絕，若
    有一方不同意，則須以出價金額按對方所得分配比例買回；
    系爭協議書第7點則約定：甲、乙雙方如有一方違反本協議
    書內容時，另一方得解除契約並請求損害賠償（見訴字卷一
    第17頁）。本件未見陳皇州為解除系爭協議書之意思表示，
    而系爭協議書第5點並非約定系爭土地價值1億元，而是約定
    有買主出價1億元以上時，兩造不得拒絕，若有不同意者，
    則「由不同意者按同意者之分配比例買回」，是陳皇州逕請
    求鄭鴻權、陳美樺、劉雪鳳賠償1,100萬元，尚難憑採。
　⒉況系爭1214、1214-1、1214-2地號土地現經中租迪和股份有
    限公司聲請強制執行，由臺灣嘉義地方法院以108年度司執
    字第42337號查封登記中乙節，為兩造所不爭執，並有嘉義
    縣朴子地政事務所109年7月17日檢送之上開土地第一類登記
    謄本（見訴字卷一第63至98頁）、劉雪鳳提出之臺灣嘉義地
    方法院民事執行處109年7月1日嘉院聰108司執利字第42337
    號拍賣通知（見訴字卷一第339至345頁）在卷可稽，顯見系
    爭1214、1214-1、1214-2地號土地目前因遭強制執行查封而
    無法為移轉登記，陳皇州逕以有意願之買主無法購買系爭土
    地，則伊受有價金百分之11之損害等語，亦屬無據。
六、綜上所述，陳皇州依系爭協議書，先位聲明請求鄭鴻權、陳
    美樺共同給付1,100萬元價金或損害賠償；備位聲明請求劉
    雪鳳給付1,100萬元價金或損害賠償，均非有據，不應准許
    。　　
七、本件為判決之事證已臻明確，兩造其餘攻擊、防禦方法等，
    核不影響判決結果，自不贅論。
八、訴訟費用負擔之依據：民事訴訟法第78條。　　
中　　華　　民　　國　　109 　年　　12　　月　 　2　　日
                  民事第四庭    法   官　王淑惠
以上正本係照原本作成。
如對本判決上訴，須於判決送達後20日內向本院提出上訴狀。
如委任律師提起上訴者，應一併繳納上訴審裁判費。
中　　華　　民　　國　　109 　年　　12　　月　　 2　　日
                                書記官  洪凌婷